最高法院刑事判決　　　　　　　　　　　　　　　九十一年度台上字第一九四八號
　　上　 訴　 人　台灣高等法院台南分院檢察署檢察官
　　上訴人即被告　甲○○
　　　　　　　　　乙○○
右上訴人等因被告等過失致人於死案件，不服台灣高等法院台南分院中華民國八十八
年一月二十日第二審更審判決（八十七年度上更(二)字第三六八號，起訴案號：台灣雲
林地方法院檢察署八十二年度偵字第五五五○號、八十三年度偵字第三○○號），提
起上訴，本院判決如左：
    主  文
原判決撤銷，發回台灣高等法院台南分院。
    理  由
本件原判決認定上訴人即被告甲○○領有醫師證書，具合法之醫師資格，與上訴人即
被告乙○○係連襟關係，自民國八十二年九月起，受乙○○僱用，擔任設於雲林縣崙
背鄉○○路三二九號「資生醫院」院長。其明知乙○○僅領有特種考試醫用放射線技
術士考試放射線診斷設備操作人員考試及格證書，並未取得合法醫師資格，基於共同
犯意之聯絡，仍與之在「資生醫院」輪流為病患診療，且因乙○○夜間均住在醫院內
，如有緊急狀況，即由其先口頭向甲○○報告患者病情；甲○○未經親自診察，即根
據乙○○之報告，囑其應開給患者之針劑，或應為如何之處理，而幫助未取得合法醫
師資格之乙○○擅自執行醫療業務。嗣患者廖振宏於八十二年十一月十八日因急性風
濕熱引起發燒而到資生醫院門診，經甲○○診斷為急性風濕熱囑其住院，於住院期間
即由甲○○、乙○○輪流醫護，並於同月二十日為廖振宏作Ｘ光攝影，發現其有心臟
肥大現象，明知醫院設備不足，本應注意及時轉送其他大型醫院做徹底之心電圖、超
音波心電圖及抽取血液作細菌培養檢查及治療，因疏未注意為該患者轉診，嗣後又再
誤診為麻疹。迄同年十二月四日上午九時許，因廖振宏情緒煩燥不能入睡，要求醫師
開給安眠藥，甲○○乃開給ＶＡＬＩＵＭ鎮定劑後離開，而廖振宏經注射該針劑後即
感心臟疼痛，由乙○○施行急救，囑護士為其打點滴及滴血漿，至同日十時許廖振宏
感胃部疼痛，有微量吐血，乙○○乃給予胃藥服用，迄當日下午四時許甲○○始返回
醫院，猶未加妥適處理，延至下午七時許，廖振宏大量吐血，終於翌（五）日凌晨一
時五十分許不治死亡等情。因而撤銷第一審所為不當之判決，改判仍分別論處甲○○
從事業務之人，因業務上之過失致人於死及論處乙○○未取得合法醫師資格，擅自執
行醫療業務，因而致人死亡罪刑。固非無見。
惟查：(一)原判決於理由內認甲○○、乙○○二人均犯刑法第二百七十六條第二項之業
務過失致人於死罪，乙○○另犯醫師法第二十八條第二項之罪，係法規競合，應依後
者論處，並謂甲○○具合法醫師資格，一審判決認其亦犯該違反醫師法之罪，為有未
合等語，均未認甲○○、乙○○二人對之有共同犯意聯絡及行為分擔情事，亦未認黃
某應成立幫助犯行。然於事實部分則認甲○○明知乙○○未取得合法醫師資格，猶基
於共同犯意之聯絡，仍與之在「資生醫院」輪流為病患診療……，幫助未取得合法醫
師資格之乙○○擅自執行醫療業務等情，致其事實認定與理由之論敘，並不一致；其
事實欄先謂黃、楊二人有共同犯意聯絡，乃又稱甲○○幫助未取得合法醫師資格之乙
○○擅自執行醫療業務云云，亦屬矛盾。(二)原判決於理由欄係引用台灣高等法院檢察
署法醫中心鑑定意見，認甲○○等將廖振宏留在簡陋之「資生醫院」達十六日之久，
未對其作心電圖檢查，亦未及早將其轉送設備較佳之大型醫院治療，以致發生死亡結
果，應有延誤之嫌，復謂甲○○在被害人廖振宏住院期間未作充分檢查以確認其診斷
，同時對於每天病情之進展亦未詳加記錄，予以適當之醫療處理，且未將被害人轉由
醫療設備能力更佳之大型醫院治療等語，並引行政院衛生署醫事審議委員會鑑定意見
為佐。似認甲○○、乙○○二人之醫療過失，除未及時囑被害人轉至設備較佳之醫院
接受治療外，其於被害人住院期間，未對之作充分必要之檢查，亦同有疏失。然其事
實部分認廖振宏因發燒到資生醫院門診，經甲○○診斷為急性風濕熱，囑其住院，於
住院期間由甲○○、乙○○輪流醫護，並為廖振宏作Ｘ光攝影，發現其有心臟肥大現
象，明知其醫院設備不足，本應注意及時轉送其他大型醫院做徹底之心電圖、超音波
心圖及抽取血液作細菌培養檢查及治療，乃疏未注意為該患者轉診；嗣後又再誤診為
麻疹等情，並未認黃、楊二人於廖振宏住院期間有未予充分必要檢查之疏虞情形，致
該部分事實認定與其理由之論述，亦有不相一致之違誤。刑法上之過失犯，以行為人
對於結果之發生應注意、並能注意，而不注意為成立要件。原判決事實僅認甲○○、
乙○○明知其醫院設備不足，本應注意及時轉送其他大型醫院做徹底之心電圖、超音
波心圖及抽取血液作細菌培養檢查及治療，疏未注意為該患者轉診；……，既未認其
客觀上有注意可能，復未於理由內對其有應注意、能注意而不注意之過失情形，詳為
論斷，乃遽論以業務過失致人於死罪責，亦難認為適法。(三)甲○○、乙○○於審判中
具狀謂八十二年十二月三日、四日護理紀錄上記載「建議轉院，病人未肯」、「建議
轉院，病人家屬未首肯」之語，與另病患張學堂之護理紀錄筆跡相同，均係從事護理
工作之乙○○所記載，與甲○○所載診療紀錄非同一人所為等語（見原審更(一)卷第一
一四頁）。原判決理由亦謂上開護理紀錄之筆跡經送鑑驗結果，與張學堂八十二年三
月七日之住院護理紀錄上之字跡書寫個性、慣性及特徵（乙○○之筆跡）相符，有卷
附憲兵司令部刑事支援中心鑑驗通知書可按，似徵黃、楊二人上開辯詞非虛。然判決
理由內則又稱甲○○、乙○○係病人於八十二年十二月三日病情惡化時，始於護理紀
錄記載，建議轉院卻未獲病人家屬同意，且該護理紀錄與醫師筆跡相同，前後均為同
一隻原子筆筆跡，可信度存疑，似為事後補寫云云，論斷證人楊樹騰之證詞縱令屬實
，亦難作為該二人有利之認定等語，致其理由之論敘，有先後矛盾之違誤可指。(四)醫
師法第二十八條第一項前段之犯罪，以未具有合法醫師資格，為犯罪構成要件之一，
此固非因身分或其他特定關係而成立之犯罪，而無刑法第三十一條第一項規定之適用
。但原判決事實既認甲○○係明知乙○○未取得合法醫師資格，仍與之在「資生醫院
」輪流為病患診療，且因乙○○夜間均住在醫院內，如有緊急狀況，即由其先口頭向
甲○○報告患者病情，黃某未經親自診察，而根據乙○○之報告，囑其應開給患者之
針劑，或應為如何之處理，而幫助乙○○擅自執行醫療業務等情。理由內亦謂乙○○
未取得合法醫師資格，有意利用甲○○之合法醫師身分，掩護協助其執行醫療業務。
如果無訛，甲○○固具合法醫師資格，然其明知乙○○未取得合法醫師資格，仍藉其
醫師身分予以掩護，令楊某在醫院為患者診療，執行醫療業務，其對楊某之無照行醫
犯行，似有共同之犯意聯絡及行為分擔，依共同正犯應於其犯意聯絡之範圍內，就其
他共犯之全部行為同負其責之法理，能否因甲○○具合法醫師資格，逕認其無成立違
反醫師法犯行餘地，猶非無疑。原判決理由認甲○○具合法醫師資格，一審判決謂其
應成立醫師法第二十八條第一項未取得合法醫師資格，擅自執行醫療業務罪之共犯，
尚難謂合云云，並未敘明其法律上所本之理由為何，尚嫌疏略。是檢察官對甲○○部
分及甲○○、乙○○均具狀上訴，執以指摘原判決違法，尚非全無理由，應認原判決
仍有撤銷發回更審之原因。
據上論結，應依刑事訴訟法第三百九十七條、第四百零一條，判決如主文。
中      華      民      國    九十一    年      四      月     十一     日
                              最高法院刑事第四庭
                                  審判長法官  紀  俊  乾
                                        法官  黃  正  興
                                        法官  劉  介  民
                                        法官  陳  東  誥
                                        法官  張  春  福
      右正本證明與原本無異
                                              書  記  官
中      華      民      國    九十一    年      四      月     十五     日
